ACORDAO-COMPLETO-2574713

ACÓRDÃO 3811/2023 ATA 14/2023 - PRIMEIRA CÂMARA

VISTO, relatado e discutido o ato de pensão militar instituída por José Ribeiro Farias de Albuquerque, Capitão do Exército, em benefício de suas filhas Marcia Correa Santini e Marjorie Farias Lins de Araújo.
ACORDAM os Ministros do Tribunal de Contas da União, reunidos em sessão da 1ª Câmara, ante as razões expostas pelo relator e com fundamento no art. 71, III, da Constituição Federal, nos arts. 1º, V, e 39, II, da Lei 8.443/1992, e nos arts. 260, § 1º, 262, caput e § 2º, do RITCU, em:
9.1. considerar ilegal e negar registro ao ato de pensão militar instituída por José Ribeiro Farias de Albuquerque em favor de Marcia Correa Santini e Marjorie Farias Lins de Araújo;
9.2. dispensar a devolução dos valores indevidamente recebidos até a data da ciência do presente acórdão pelo Comando do Exército, com base no Enunciado 106 da Súmula da Jurisprudência do TCU;
9.3. determinar ao Comando do Exército que:
9.3.1. no prazo de 15 (quinze) dias a contar da ciência desta deliberação:
9.3.1.1. cesse os pagamentos decorrentes do ato impugnado, sob pena de ressarcimento das quantias pagas indevidamente e responsabilização solidária da autoridade competente;
9.3.1.2. dê ciência desta deliberação às interessadas e as alerte de que o efeito suspensivo proveniente de eventual interposição de recurso no TCU não as eximirá da devolução dos valores indevidamente recebidos após a notificação, em caso de desprovimento do apelo;
9.3.2. no prazo de 30 (trinta) dias a contar da ciência desta deliberação:
9.3.2.1. encaminhe ao TCU comprovante de ciência das interessadas;
9.3.2.2. emita novo ato, livre da irregularidade apontada, e o encaminhe ao Tribunal, por meio do sistema e-Pessoal.

PENSÃO MILITAR. Atos de Pensão militar da unidade emissora COMANDO DO EXÉRCITO, instituída por José Ribeiro Farias de Albuquerque em benefício de suas filhas Marcia Correa Santini e Marjorie Farias Lins de Araújo.

Primeira Câmara

Comando do Exército

3. Interessadas: Marcia Correa Santini (XXX.075.714-XX); Marjorie Farias Lins de Araújo (XXX.910.324-XX)

13.1. Ministros presentes: Walton Alencar Rodrigues (Presidente), Benjamin Zymler, Jorge Oliveira (Relator) e Jhonatan de Jesus.
13.2. Ministro-Substituto presente: Weder de Oliveira.

JORGE OLIVEIRA

Em exame, ato inicial de pensão militar instituída por José Ribeiro Farias de Albuquerque, emitido pelo Comando do Exército.
2.	       Reproduzo excerto da instrução da antiga Secretaria de Fiscalização de Integridade de Atos e Pagamentos de Pessoal e de Benefícios Sociais (Sefip) , atual Auditoria Especializada em Pessoal (AudPessoal) :
"Exame das Constatações
9.	Ato: 11851/2017 - Reversão - Interessado (a) : JOSE RIBEIRO FARIAS DE ALBUQUERQUE - CPF: XXX.400.194-XX
9.1.	Beneficiários: MARJORIE FARIAS LINS DE ARAUJO - CPF: XXX.910.324-XX - Filho (a) e MARCIA CORREA SANTINI - CPF: XXX.075.714-XX - Filho (a) 
         Parecer do Controle Interno: considerar o ato Legal.
9.3.	Constatação e análise: 
9.3.1.	Indício encontrado para o beneficiário MARJORIE FARIAS LINS DE ARAUJO de CPF XXX.910.324-XX - tipo de indício: Acumulação ilegal de pensão militar com mais de um benefício ou vencimento (permitida a acumulação com apenas um outro benefício ou vencimento) , situação: ESCLARECIMENTO EM ELABORAÇÃO.
Justificativa do Gestor de Pessoal: Não há. Verificação efetuada no âmbito do TCU.
Análise do Controle Interno:  Não há. Verificação efetuada no âmbito do TCU.
Análise da Equipe Técnica: Ilegal
Acúmulo ilegal de pensão militar com outros benefícios previdenciários: MINISTÉRIO DA DEFESA/COMANDO DO EXÉRCITO (VINCULADOR) , TIPO: pensão militar, NO. IDENTIFICAÇÃO: 983224649 (EXTRASIAPE) ; UNIVERSIDADE FEDERAL DE PERNAMBUCO/DIRETORIA DE ADMINISTRACAO DE PESSOAL, TIPO: ASSISTENTE EM ADMINISTRACAO, NO. IDENTIFICAÇÃO: 1133117 (SIAPE) ; UNIVERSIDADE FEDERAL DE PERNAMBUCO, TIPO: pensionista, NO. IDENTIFICAÇÃO: 6555527 (SIAPE) ;
No que se refere à acumulação de cargos/proventos públicos, verificou-se pelo sistema 'Indícios' que a beneficiária MARJORIE FARIAS LINS DE ARAUJO acumula além da pensão militar, cargo de Assistente Administrativo junto à UNIVERSIDADE FEDERAL DE PERNAMBUCO e pensão civil junto à UNIVERSIDADE FEDERAL DE PERNAMBUCO (ver anexos) . A situação está em desacordo com o art. 29 de Lei 3765/60 abaixo:
'Art. 29. É permitida a acumulação:
I - de uma pensão militar com proventos de disponibilidade, reforma, vencimentos ou aposentadoria;
II - de uma pensão militar com a de outro regime, observado o disposto no art. 37, inciso XI, da Constituição Federal. '
Dessa forma, pela acumulação ilegal da Sra. MARJORIE FARIAS LINS DE ARAUJO, entende-se que a presente concessão deve receber a chancela pela ILEGALIDADE e ter seu registro negado e ser apresentado o direito à opção a beneficiária.
9.4.	O quadro resumo de ocorrências e, quando for o caso, o detalhamento da norma legal e da jurisprudência para a inconsistência acima elencada encontra-se no anexo II dessa instrução. 
CONCLUSÃO
10.	A abrangência e a profundidade das verificações levadas a efeito fundamentam convicção de que o ato 11851/2017 pode ser apreciado pela ilegalidade, em razão das irregularidades apontadas no item Exame das Constatações desta instrução, que representam afronta à legislação e à jurisprudência de referência
PROPOSTA DE ENCAMINHAMENTO
11.	Ante o exposto, com fundamento no art. 71, inciso III, da Constituição Federal, no art. 1º, inciso V, e art. 39, incisos I e II, da Lei 8.443/1992, no art. 260 do Regimento Interno do Tribunal de Contas da União, propõe-se: 
11.1.	Considerar ILEGAL e recusar registro do ato de Pensão militar 11851/2017 - Reversão de JOSE RIBEIRO FARIAS DE ALBUQUERQUE do quadro de pessoal do órgão/entidade COMANDO DO EXÉRCITO, com base nos arts. 71, inciso III, da Constituição Federal, 1º, inciso V, e 39, inciso II, da Lei 8.443/1992 e 260, § 1º, do Regimento Interno.
11.2.	Com fulcro no art. 262, caput, do Regimento Interno deste Tribunal, determinar ao órgão/entidade COMANDO DO EXÉRCITO que: 
11.2.1.	dispense a devolução dos valores indevidamente recebidos de boa-fé até a data da ciência do órgão/entidade COMANDO DO EXÉRCITO, do acórdão que vier a ser proferido, com base no Enunciado 106 da Súmula da Jurisprudência do TCU.
11.2.2.	apresente ao beneficiário o direito a opção entre os cargos/proventos acumulados ilegalmente com a pensão militar/reforma para tal situação se enquadre no que prescreve o art. 29 de Lei nº 3765/60.
11.2.3.	informe o teor do acórdão que vier a ser prolatado, encaminhando ao TCU, no prazo de trinta dias, comprovante da data de ciência pelo (a) interessado (a) , nos termos do art. 4º, § 3º, da Resolução TCU 170/2004.
11.2.4.	emita novo ato, livre da irregularidade ora apontada, em substituição ao ato de Pensão militar de JOSE RIBEIRO FARIAS DE ALBUQUERQUE, submetendo-o à nova apreciação por este Tribunal, na forma do artigo 260, caput, também do Regimento.
11.2.      dê ciência, no prazo de quinze dias, contados da notificação, do inteiro teor desta deliberação (a) o interessado (a) , alertando-o (a) de que o efeito suspensivo proveniente da interposição de eventuais recursos junto ao TCU não o (a) exime da devolução dos valores percebidos indevidamente, caso o recurso não seja provido."
3.	       O MPTCU, representado pela Procuradora-Geral Cristina Machado da Costa e Silva, manifestou-se nos termos a seguir:
"Versam os autos sobre o ato de reversão da pensão militar instituída por Jose Ribeiro Farias de Albuquerque, militar vinculado à 7.ª Região Militar do Comando do Exército (formulário de peça n.º 3) .
2.	Por intermédio dos pareceres uniformes acostados às peças n.ºs 5 e 6, a Secretaria de Fiscalização de Integridade de Atos e Pagamentos de Pessoal e de Benefícios Sociais - Sefip - opina pela ilegalidade e negativa de registro da concessão, por haver identificado que a pensionista Marjorie Farias Lins de Araujo, filha do instituidor, acumulava mais dois outros benefícios decorrentes de cargos civis, aposentadoria estatutária e pensão civil, ambos pagos pela Universidade Federal de Pernambuco - UFPE, em contrariedade com o disposto no artigo 29 da Lei n.º 3.765/1960.
3.	Em pesquisa ao sistema Siape, detectamos que a interessada renunciou aos proventos da aposentadoria no cargo de assistente de administração da UFPE, com efeitos a contar de 23/08/2022 (peça n.º 7) , restando sanada a irregularidade apontada pela unidade técnica.
4.	Entendemos que o benefício de peça n.º 3 está regular, razão pela qual opinamos pela legalidade e registro da concessão.
5.	Ao percorrermos os dados relativos à pensão civil percebida pela beneficiária Marjorie Farias Lins de Araujo na UFPE, identificamos que cabe à universidade federal e ao órgão militar aplicarem o redutor previsto no artigo 24, § 2.º, da Emenda Constitucional n.º 103/2019 sobre os proventos percebidos pela interessada, uma vez que o § 1.º do mesmo artigo abrange a acumulação de benefício civil com pensão militar (elementos de peça n.º 8) .
6.	Nesse sentido, entendemos pertinente endereçar determinação aos órgãos envolvidos para que promovam a implantação do redutor constante da recente EC n.º 103/2019.
7.	Ante todo o exposto, com as vênias de estilo por divergir do encaminhamento sugerido pela Sefip às peças n.ºs 5 e 6, esta representante do Ministério Público de Contas propõe ao Tribunal que:
	7.1. considere legal e ordene o registro ao ato de reversão da pensão militar instituída por Jose Ribeiro Farias de Albuquerque - peça n.º 3;
	7.2. determine à Universidade Federal de Pernambuco e à 7.ª Região Militar do Comando do Exército que, no prazo máximo de 30 dias, implementem o redutor previsto no artigo 24, §§ 1.º e 2.º, da Emenda Constitucional n.º 103/2019, quanto aos proventos de pensão militar e de pensão civil percebidos cumulativamente pela beneficiária Marjorie Farias Lins de Araujo (CPF n.º XXX.910.324-XX) , comunicando à Corte de Contas as providências adotadas."
       É o relatório.

não há

PENSÃO MILITAR. APRECIAÇÃO DO ATO DE REFORMA DO INSTITUIDOR PREJUDICADA POR PERDA DE OBJETO. CÁLCULO DOS PROVENTOS DO INSTITUIDOR SOBRE A REMUNERAÇÃO DE GRAU SUPERIOR AO POR ELE OCUPADO, MEDIANTE UTILIZAÇÃO DE TEMPO PRESTADO EM GUARNIÇÃO ESPECIAL. INDEPENDÊNCIA ENTRE O ATO DE REFORMA E O DE PENSÃO DELE DECORRENTE. ASCENSÃO IRREGULAR DE NÍVEL HIERÁRQUICO REFLETIDA NA PENSÃO. ILEGALIDADE DO ATO. NEGATIVA DE REGISTRO. DETERMINAÇÕES.

PENSÃO MILITAR (PMIL)

Unidade de Auditoria Especializada em Pessoal (AudPessoal)

Trata-se de ato de pensão militar instituída por José Ribeiro Farias de Albuquerque, quando na ativa, Capitão do Exército Brasileiro, vinculado à 7ª Região Militar, em benefício de suas filhas Marjorie Farias Lins de Araújo e a Márcia Correa Santini, em 25/3/2016.
A antiga Secretaria de Fiscalização de Pessoal (Sefip) , atual Unidade de Auditoria Especializada em Pessoal (AudPessoal) , se manifestou pela ilegalidade do ato, por considerar a existência de acumulação supostamente ilegal de pensão militar de Marjorie Faria Lins de Araújo com dois outros benefícios decorrentes de cargos civis (aposentadoria estatutária e pensão civil, pagos pela Universidade Federal de Pernambuco - UFPE) .
O Ministério Público junto ao TCU, todavia, observou que a interessada teria renunciado aos proventos da aposentadoria no cargo de assistente administrativo da UFPE, com efeitos a contar de 23/8/2022, restando sanada a suposta irregularidade apontada pela unidade técnica. Assim, por considerar que o benefício estaria regular, opina pela legalidade e registro da concessão.
Com as vênias de praxe, deixo de acompanhar a proposição do MPTCU, em virtude de questão que impede o julgamento do ato de concessão de pensão pela legalidade.
De início, destaco que o instituidor não mais se encontrava em atividade à data do falecimento. Seu ato de reforma (31765/2017) foi encaminhado ao TCU em 5/7/2018, sendo considerado prejudicado, por perda de objeto, por meio do Acórdão 13568/2019-TCU-Primeira Câmara.
Cabe salientar não haver óbice para que irregularidade não apontada pelo Tribunal em ato de aposentadoria ou de reforma venha a ser indicada na posterior apreciação de atos de pensão deles decorrentes, em face da independência dos atos, conforme diversos precedentes desta Corte, a exemplo do Acórdão 5.263/20201ª Câmara (Relator: Ministro Vital do Rêgo) :
"Os atos de concessão de reforma e pensão militar, embora tenham correlação, são atos complexos independentes de tal sorte que, uma eventual irregularidade que não tenha sido analisada em um ato de reforma apreciado pela legalidade pode ser reavaliada em um ato de pensão militar" 
Superada essa preliminar, vejo, quanto ao mérito, que o ex-militar, quando reformado, em 12/1/1989, não perfazia os trinta anos de serviço, consoante estabelecido pelo Estatuto dos Militares, a fim de que seus proventos fossem calculados no posto de Major.
A melhoria nos proventos só lhe foi deferida porquanto indevidamente computados um ano, um mês e 29 dias referentes ao acréscimo relativo à atividade em guarnição especial, averbados junto ao Comando do Exército (vide mapa à peça 10, p. 6, do TC Processo 027.980/2019-7) , contrariando o disposto no art. 50, II, c/c os arts. 136 e 137, § 1º, da Lei 6.880/1980:
"Art. 50. São direitos dos militares:
 (...) 
II - a percepção de remuneração correspondente ao grau hierárquico superior ou melhoria da mesma quando, ao ser transferido para a inatividade, contar mais de 30 (trinta) anos de serviço;
............................................................................................................................................
Art. 136. Tempo de efetivo serviço é o espaço de tempo computado dia a dia entre a data de ingresso e a data-limite estabelecida para a contagem ou a data do desligamento em conseqüência da exclusão do serviço ativo, mesmo que tal espaço de tempo seja parcelado. 
 (...) 
Art. 137. Anos de serviço é a expressão que designa o tempo de efetivo serviço a que se refere o artigo anterior, com os seguintes acréscimos:
I - tempo de serviço público federal, estadual ou municipal, prestado pelo militar anteriormente à sua incorporação, matrícula, nomeação ou reinclusão em qualquer organização militar;
II - 1 (um) ano para cada 5 (cinco) anos de tempo de efetivo serviço prestado pelo oficial do Corpo, Quadro ou Serviço de Saúde ou Veterinária que possuir curso universitário até que este acréscimo complete o total de anos de duração normal do referido curso, sem superposição a qualquer tempo de serviço militar ou público eventualmente prestado durante a realização deste mesmo curso;
III - tempo de serviço computável durante o período matriculado como aluno de órgão de formação da reserva;
IV - tempo relativo a cada licença especial não-gozada, contado em dobro;
V - tempo relativo a férias não-gozadas, contado em dobro;
VI - 1/3 (um terço) para cada período consecutivo ou não de 2 (dois) anos de efetivo serviço passados pelo militar nas guarnições especiais da Categoria "A", a partir da vigência da Lei nº 5.774, de 23 de dezembro de 1971.
§ 1º Os acréscimos a que se referem os itens I, III e VI serão computados somente no momento da passagem do militar à situação de inatividade e para esse fim.
§ 2º Os acréscimos a que se referem os itens II, IV e V serão computados somente no momento da passagem do militar à situação de inatividade e, nessa situação, para todos os efeitos legais, inclusive quanto a percepção definitiva de gratificação de tempo de serviço, ressalvado o disposto no § 3º do artigo 101. 
§ 3º O disposto no item II aplicar-se-á, nas mesmas condições e na forma da legislação específica, aos possuidores de curso universitário, reconhecido oficialmente, que vierem a ser aproveitados como oficiais das Forças Armadas, desde que este curso seja requisito essencial para seu aproveitamento." (destaquei) 
9.	Acerca do tema, o voto-condutor do Acórdão 631/2020-TCU-Primeira Câmara (relator: Ministro Vital do Rêgo) é esclarecedor:
"O § 1º do art. 137 preconiza que 'os acréscimos a que se referem os itens I, III e VI serão computados somente no momento da passagem do militar à situação de inatividade e para esse fim'. Tal dispositivo demonstra que a norma trouxe uma qualificação para a expressão 'anos de serviço' e discriminou, entre os tempos, aqueles que poderiam surtir todos os efeitos e aqueles que só permitiriam a contagem para inatividade.
É nítido que a intenção do legislador era a de premiar, com um posto/graduação acima do ocupado na atividade, aqueles militares que contassem 30 anos de efetivo serviço na atividade militar ou nas situações específicas discriminadas na lei que indicam relação de causa e efeito com a atividade militar, como no caso dos incisos II, IV e V, discriminados de forma expressa no § 2º do art. 137."
10.	Note-se que o Estatuto dos Militares prevê a contagem do acréscimo relativo à atividade em guarnição especial unicamente para fins de inatividade (art. 137, VI, c/c §1°) . 
11.	Logo, a transferência para a reserva do militar e, por conseguinte, a reforma, não deveriam ser calculadas com base na graduação de Major, eis que não completados os trinta anos de serviço previstos no art. 52, II, da Lei 6.880/1980.
12.	A melhoria de posto indevida acabou repercutindo na pensão militar, que foi calculada a partir do soldo de Tenente Coronel, com acréscimo de mais um posto em função da contribuição do instituidor neste sentido. Assim, a pensão acabou tendo por base dois graus superiores aos do militar na ativa, situação irregular.
13.	Portanto, o ato deve ser considerado ilegal, negando-lhe o registro.
	Ante o exposto, VOTO no sentido de que o Tribunal adote a minuta de acórdão que submeto à deliberação deste Colegiado.
TCU, Sala das Sessões, em 16 de maio de 2023.
JORGE OLIVEIRA 
Relator